臺北高等行政法院判決
　　　　　　　　　　　　　　　　　　94年度訴字第00115號
　　　　　　　　　　　　　　　.
原　　　告　甲○○
被　　　告　交通部公路總局第一區養護工程處景美工務段
代　表　人　廖志祥
訴訟代理人　呂清瑞　律師
上列當事人間因徵收補償事件，原告提起行政訴訟。本院判決如
下︰
　  主  文
原告之訴駁回。
訴訟費用由原告負擔。
　　事  實
壹、事實概要︰
    緣原告所有坐落台北縣淡水鎮○○段烽火小段19之18地號土
    地（以下簡稱系爭土地），遭占用為台二線道路護坡及人行
    道之用，原告於民國（下同）88年8月25日向台北縣淡水鎮
    公所提出補行徵收之申請，經台北縣淡水鎮公所移請被告處
    理，原告復於93年4月14日再次向台北縣淡水鎮公所提出依
    法徵收之申請，該所將案函轉交通部公路總局第一區養護工
    程處處理，該處函復稱「依法本局不得辦理徵收補償」，原
    告復於93年7月7日向交通部公路總局第一區養護工程處申請
    變更土地使用分區○道路用地後，再行補辦徵收，該處函復
    請洽台北縣淡水鎮公所辦理，原告於93年7月19日向台北縣
    淡水鎮公所申請變更土地使用分區，該所函轉台北縣政府辦
    理，台北縣政府則函復請原告逕洽需用地機關即被告辦理，
    迄今未獲辦理徵收，爰提起行政訴訟。
貳、兩造聲明：
一、原告訴之聲明：
１、被告應將占用私有土地坐落台北縣淡水鎮○○段烽火小段19
    之18地號土地補行辦理徵收補償，並自民國89年1月12日起
    ，至補行徵收補償日止，按年給付原告新台幣8萬元。
２、訴訟費用由被告負擔。
二、被告聲明：
１、原告之訴駁回。
２、訴訟費用由原告負擔。
參、兩造主張之理由：
一、原告主張之理由：
(一)緣坐落台北縣淡水鎮○○段烽火小段19之18地號土地，乃原
    告於民國71年初繼承所有，因每年尚須繳交土地稅金予政府
    機關，而未能得到原所有人應得之利益，故於88年8 月25日
    向地方主管機關提出補行徵收之申請，但地方主管機關將全
    案移請被告處理。
(二)經被告派員會勘結果，原告之私有土地確已被台二線道路護
    坡及人行道佔用。
(三)原告復於93年4月14日再次向地方主管機關提出被佔用私有
    土地依法徵收之申請，仍被地方主管將該申請案函轉交通部
    公路總局第一區養護工程處理。
(四)自原告再次提出被佔用私有土地申請依法徵收案之日起至93
    年10月21日止，該案在地方主管機關台北縣淡水鎮公所、台
    北縣政府以及交通部公路總局第一區養護工程處景美工務段
    、交通部公路總局第一區養護工程處之間相互推托，令原告
    無所適從。
(五)原告依據行政訴訟法第26條規定，被告機關經裁撤或改組者
    ，以承受其業務之機關為被告機關；無承受其業務之機關者
    ，以其直接上級機關為被告機關。
(六)原告之所以請求被告補行辦理徵收補償被佔用之人民私有土
    地，係基於被告能及時補救49年間闢建台二線道路之管理機
    關所屬工程師們，未能實地事先勘察道路所經地形地物，而
    逕行按照都市計畫圖規劃開闢道路所產生佔用民地缺失。
二、被告主張之理由
(一)系爭土地，位於省道台二乙線及新生街二條道路中間之住宅
    用地，部分為台二乙線護坡使用。該護坡為六十九年間，交
    通部公路總局前關渡工程處開闢道路時施作之道路護坡，係
    為避免系爭土地坍方及維護道路安全，闢建名稱及完工日期
    已無案可稽。
(二)被告係行政機關之內部單位，並非具有單獨法定地位之組織
    ，並無當事人能力：
１、按行政訴訟之被告應以官署為限（行政法院二十二年判字第
    十九號、四十九年裁字第九號判例要旨參照）。又按行政程
    序法第二條第二項規定，本法所稱行政機關，係指代表國家
    、地方自治團體或其他行政主體表示意思，從事公共事務，
    具有單獨法定地位之組織。
２、查交通部公路總局各區養護工程處辦事細則（九十二年四月
    十五日公發布）第一條規定，本細則依交通部公路總局各區
    養護工程處組織通則第十七條訂定之；第二十一條規定：「
    各區養護工程處得視業務需要，設置工務段．．及各種性質
    之任務編組。」。
３、綜此，被告係屬工務段，並無單獨之組織法規，亦無獨立之
    編制及預算，係行政機關之內部單位，並非具有單獨法定地
    位之組織，並無當事人能力。職是，原告起訴請求被告云云
    ，恐有誤會未洽之處。
(三)人民除法律別有規定外，並無請求國家徵收其所有土地之公
    法上請求權：
１、土地徵收僅國家始為徵收權之主體（行政法院二十四年判字
    第十八號判例意旨參照）私有土地之所有權人除法律別有規
    定外，並無請求國家徵收其所有土地之公法上請求權。
２、查系爭土地之使用分區為住宅區○○○道路用地或公共設施
    用地，是在尚未辦理變更為道路用地之前，系爭土地仍係位
    於都市○○道路用地外，且被告僅係行政機關之內部單位，
    故依法尚不得辦理徵收。
(四)原告請求國家賠償云云：
    按國家賠償法第十條第一項規定：「依本法請求損害賠償時
    ，應先以書面向賠償義務機關請求之。」。而本案原告對此
    項請求並無行國家賠償之協議先行程序，故恐於法有違。
    理  由
一、本件應適用之法條及法理：
(一)當事人能力部分：
    按「自然人、法人、中央及地方機關、非法人之團體，有當
    事人能力。」、「原告之訴，有左列各款情形之一者，行政
    法院應以裁定駁回之。但其情形可以補正者，審判長應定期
    間先命補正：一‧‧。三、原告或被告無當事人能力者。」
    ，行政訴訟法第22條、第107條分別定有明文。又按行政程
    序法第二條第二項規定，本法所稱行政機關，係指代表國家
    、地方自治團體或其他行政主體表示意思，從事公共事務，
    具有單獨法定地位之組織。
(二)土地徵收之核准及補償機關部分：
    按「土地徵收，依本條例之規定，本條例未規定者，適用其
    他法律之規定。」、「本條例所稱主管機關：在中央為內政
    部；在直轄市為直轄市政府，在縣（市）為縣（市）政府。
    」、「徵收土地或土地改良物，由中央主管機關核准之。」
    「徵收土地或土地改良物應發給之補償費，由需用土地人負
    擔，並繳交該直轄市或縣（市）主管機關轉發之。」，土地
    徵收條例第一條第二項、第二條、第十四條、第十九條分別
    定有明文。可知土地之徵收核准機關，為內政部；補償機關
    為被徵收土地行政區劃上所屬之直轄市、縣市政府機關。
(三)國家賠償之求償對象及前置程序
    國家賠償法第2條第2項規定：「公務員於執行職務行使公權
    力時，因故意或過失不法侵害人民自由或權利者，國家應負
    損害賠償責任。」、第9條規定：「依第二條第二項請求損
    害賠償者，以該公務員所屬機關為賠償義務機關。前二項賠
    償義務機關經裁撤或改組者，以承受其業務之機關為賠償義
    務機關。無承受其業務之機關者，以其上級機關為賠償義務
    機關。不能依前三項確定賠償義務機關，或於賠償義務機關
    有爭議時，得請求其上級機關確定之。其上級機關自被請求
    之日起逾二十日不為確定者，得逕以該上級機關為賠償義務
    機關。」，第10條規定：「依本法請求損害賠償時，應先以
    書面向賠償義務機關請求之。」、第11條規定：「賠償義務
    機關拒絕賠償，或自提出請求之日起逾三十日不開始協議，
    或自開始協議之日起逾六十日協議不成立時，請求權人得提
    起損害賠償之訴。」，可知國家賠償係以公務員所屬機關或
    承受機關為賠償義務機關，且必須協議先行，始為合法。
二、兩造攻擊防禦要旨
    原告主張系爭土地為台二線道路護坡及人行道佔用，伊多次
    請求徵收，但相關機關相互推托，且系爭土地所以被占用，
    係因49年間闢建台二線道路之主管機關所屬公務員，未實地
    勘察道路所經地形地物，逕行按照都市計畫圖規劃開闢道路
    所致，當初闢建機關之公務員顯有過失，爰請求徵收系爭土
    地，並請求國家賠償等語。被告則以伊係行政機關之內部單
    位，並非具有單獨法定地位之組織，並無當事人能力；原告
    並無請求國家徵收其所有土地之公法上請求權；且系爭土地
    之使用分區為住宅區○○○道路用地或公共設施用地，又位
    於都市○○道路用地外，不得辦理徵收，被告亦無權辦理徵
    收，且原告無踐行國家賠償之協議先行程序，不得訴請國家
    賠償等語置辯。
三、兩造不爭之事實
    原告為系爭土地之所有權人，系爭土地部分為台二乙線護坡
    使用中，目前為住宅用地，該護坡為六十九年間，交通部公
    路總局前關渡工程處開闢等情，有台北縣政府九十三年八月
    四日北府城規字第0930546339號函影本、交通部公路總局第
    一區養護工程處九十三年五月十三日一工用字第0930011487
    號函影本在卷可憑，為兩造所不爭執，堪信為真。
四、兩造爭執要點：
(一)被告是否具有當事人能力？
(二)原告可否請求國家徵收土地？
(三)被告有無權限辦理徵收？
(四)被告是否為國家賠償之賠償義務機關？
(五)原告得否請求國家賠償？
五、本院之判斷
(一)被告無當事人能力
    查交通部公路總局各區養護工程處辦事細則（九十二年四月
    十五日公發布）第1條規定：「本細則依交通部公路總局各
    區養護工程處組織通則第十七條訂定之」，第21條規定：「
    各區養護工程處得視業務需要，設置工務段．．及各種性質
    之任務編組。」，可知被告係屬工務段，並無單獨之組織法
    規，亦無獨立之編制及預算，係行政機關之內部單位，並非
    具有單獨法定地位之組織，並無當事人能力，原告對之起訴
    ，顯不合法。
(二)縱令被告具有當事人能力，惟查：
  １、原告沒有請求國家徵收土地之權利。
    I、除非法律有特別之明文，不然人民沒有請求徵收之權利
      ａ、按土地徵收係國家因公共事業之需要，對人民受憲法
          保障之財產權，經由法定程序予以剝奪（司法院釋字
          第四二五號解釋參照），因而，土地徵收只能基於有
          利於公共事業之公益需要，始得由國家依法令所定法
          定程序為之，僅有國家始為土地徵收權之主體（前行
          政法院二十四年判字第十八號判例參照）。
      ｂ、而需用土地機關認其興辦公共事業有必要徵收私有土
          地，應檢具相關文件，依法定程序向徵收核准機關申
          請徵收。至於有無必要申請徵收私有地，需用土地機
          關具有裁量權，一般人民除法律別有規定外（如土地
          徵收條例第五十七條、第五十八條），並無請求需用
          土地機關向國家申請徵收其所有土地之公法上請求權
          。
    II、司法院釋字第四００號之解釋文中，並沒有為「有公用
        地役關係之既成道路」創造出一個新的「徵收請求權」法
        規範基礎：
      ａ、按財產權應予保障，固為憲法第十五條所明定，但憲
          法亦不否認國家基於公益上需要，得徵收私有財產權
          ，故為調和財產權保障與公用徵收間之失調關係，乃
          承認因公用徵收所生之財產上特別犧牲，應由全體共
          同負擔之，以期在公益與私益之調和下，仍能達成財
          產權保障之目的，此種調和之手段，即為徵收補償。
          準此，徵收補償實為公用徵收合法要件之一，故規定
          公用徵收之法律，除須規定公用徵收之條件外，尚須
          規定徵收補償之金額，始係合憲之法律。對此種徵收
          法律之要求，學理上謂之「結合條款」（Junktimkla
          usel）。蓋所謂「確保基本權功能」，是指對憲法所
          保障之財產權之侵害，必須以法治國家中合法程序為
          之，所謂「警告功能」是指立法機關於制定侵害財產
          權之法律時，須仔細考慮該法律有無補償義務，是否
          該當於公用徵收之法律，並決定何種補償及其金額。
          而結合條款除具有確保基本權功能外，尚具有警告功
          能，是關係財產權人依該結合條款之保障，可以得到
          合乎憲法之補償，並藉以免受行政與司法之任意處置
          ，致防礙其財產權保障。關係財產權人只有在立法機
          關已明定補償之種類與範圍，做為侵害之條件下，始
          有忍受公用徵收之義務，而且在公用徵收之法律中，
          應同時規定徵收條件與徵收補償金額，此為立法機關
          之獨占權限，有關公用徵收之法律欠缺補償規定時，
          行政機關不得假藉法律以下之法規，加以補充；司法
          機關亦不能依法官權限自行導出承認公用徵收並給予
          補償之推定，逕行以判決賦予人民立法機關所未賦予
          人民之請求權。基上說明，司法院釋字第四○○號解
          釋，自不能執為公用徵收之法律依據。
      ｂ、關於司法院釋字第四○○號解釋固指既成道路成立公
          用地役關係者，其所有權人因公益而特別犧牲其財產
          上之利益，國家自應依法律之規定辦理徵收給予補償
          ，若在某一道路範圍內之私有土地均辦理徵收，僅因
          既成道路有公用地役關係而以命令規定繼續使用，毋
          庸同時徵收補償，顯與平等原則相違等語。惟該解釋
          既明言「國家應依『法律』之規定辦理徵收給予補償
          」，其所稱之法律，揆諸法律保留原則係指國會所制
          定之法律而言，自不包括該號解釋在內，抑且該號解
          釋理由亦敘明：「‧‧‧各級政府如因經費困難，不
          能對上述道路全面徵收補償，有關機關亦應訂定期限
          籌措財源逐年辦理或以他法補償。‧‧‧」等語，足
          證該解釋僅係為國家立法及施政之指針，並非可作為
          人民得向國家請求土地徵收之法律基礎。
      ｃ、土地徵收涉及國家整體財政配置順序，須有通案宏觀
          之考量，不宜由司法依個案來創設，如果立法機關未
          能依司法院釋字第四００號解釋意旨完成有關「既成
          道路徵收及補償」之立法作為，係屬立法懈怠之問題
          ，應循國家賠償之相關法理解決，而非用「憲法委託
          」理論，由法院在沒有法律明文下，自行創造各案徵
          收之權利。
(三)被告並無權限辦理徵收。
    系爭土地之徵收核准機關，應為內政部，補償機關為台北縣
    政府，已如前述，被告並無權限辦理徵收，原告請求被告辦
    理徵收，於法無據。
(四)被告並非國家賠償之賠償義務機關。
    本件承辦公務員縱有故意過失，亦係交通部公路總局前關渡
    工程處所屬之公務員，依前揭說明，應以交通部公路總局前
    關渡工程處為賠償義務機關，該機關既已經裁撤，且有無承
    受業務之機關不明，原告即應請求其上級機關即交通部公路
    總局確定之，若該上級機關自被請求之日起逾二十日不為確
    定者，得逕以該上級機關為賠償義務機關，而原告未為請求
    確定，即逕以被告為賠償機關，尚有未洽。
(五)原告於未經協議前，不得逕起訴請求國家賠償。
    本件原告並未依國家賠償法第10條規定先以書面向賠償義務
    機關請求，即逕行起訴，依前揭說明，其請求於法無據。
四、據上論結，本件原告之訴不合法且無理由，依行政訴訟法第
    107條第1項第3款、第104條、第98條第3項前段，判決如主
    文。
中　　華　　民　　國　　94　　年　　10　　月　　31　　日
                          第五庭審判長法  官　葉百修
                                      法  官　李玉卿
                                    　法  官　蕭忠仁
上為正本係照原本作成。
如不服本判決，應於送達後20日內，向本院提出上訴狀並表明上
訴理由，如於本判決宣示後送達前提起上訴者，應於判決送達後
20日內補提上訴理由書（須按他造人數附繕本）。
中　　華　　民　　國　　94　　年　　10　　月　　31　　日
                                      書記官　簡信滇
